【裁判字號】    88,上訴,4406
【裁判日期】    890308
【裁判案由】    偽造文書等
【裁判全文】
臺灣高等法院刑事判決                          八十八年度上訴字第四四六號
    上  訴  人
    即  被  告  甲○○
    選任辯護人  吳德讓
右上訴人因偽造文書等案件，不服臺灣臺北地方法院八十六年度易字第六一四四號，
中華民國八十八年十月二十九日第一審判決（起訴案號：臺灣臺北地方法院檢察署八
十六年度偵緝字第三七八號）提起上訴，本院判決如左：
    主  文
原判決撤銷。
甲○○行使偽造私文書，足以生損害於他人，處有期徒刑捌月；如事實欄所載「李允
文」名義之標單壹紙其中「李允文」署押部分沒收。
    事  實
一、甲○○於民國八十三年間起，即以其前夫蔡建華（二人婚姻關係至八十五年十二
    月十三日止）名義召集互助會，並以其自己名義再跟一會，每月應繳新台幣（下
    同）約四萬元會款（採內標方式，每月應繳會款依各期標金高低而不同），會期
    於八十五年十一月廿五日結束；又於八十四年四月五日自組互助會，並以蔡建華
    名義各跟一會，每月應繳會款約四萬元，會期於八十六年四月五日結束；復於八
    十四年一月十五日參加壬○○為會首之互助會，每月應繳會款約二萬元，會期至
    八十六年四月十五日結束；就上開會款而言，每月即需十萬元左右。而上開標得
    之會款復不足其用度，並於八十四年、八十五年間多次向庚○○、乙○○借款支
    應或向其互助會會員借標會款週轉。及至八十五年五、六月間，甲○○之經濟狀
    況益加惡化，會款、借款數額龐大，致其已漸無力支付，遂明知更無能力繳納新
    起互助會之會款，且亦無償債能力，仍基於意圖為自己不法所有之概括犯意，自
    八十五年九月間對癸○○佯稱願參加癸○○於該月發起、每月繳納三萬元、每月
    廿五日以內標方式開標、會首含會員共十六人、為期十六個月之互助會，並佯稱
    其友李允文亦跟一會，使癸○○陷於錯誤，應允甲○○加入後，第一會依約定由
    會首得標，甲○○於第二會即同年十月廿五日以四千七百元得標，並使該會尚未
    得標之活會會員十三人（除李允文外計十三人）陷於錯誤，而各交付活會會款二
    萬五千三百元予癸○○後再轉交予甲○○，甲○○因此詐得活會會款三十二萬八
    千九百元〔（30,000元－4,700元）×13＝328,900元〕；又於第三會即十一月廿
    五日未經李允文授權，偽填李允文名義之署押於標單上，而以四千五百元得標，
    並使該會尚未得標之活會會員十三人陷於錯誤，而各交付會款予癸○○後再轉交
    予甲○○，足生損害於李允文，甲○○因此詐得活會會款三十三萬一千五百元〔
    (30,000元－4,700元）×13＝331,500元 〕，且甲○○自八十五年十二月五日即
    倒會不知去向，癸○○及其他上開互助會活會會員始知受騙。
二、案經被害人癸○○訴請台灣台北地方法院檢察署檢察官偵查起訴。
    理  由
一、訊據上訴人即被告甲○○矢口否認有右揭犯行，辯稱：伊係經李允文同意始以李
    允文之名義參與癸○○發起之互助會並標取會金，因標得會金之後，實因一再遭
    錢莊重利剝削，經濟陷入困境，其後應納之死會會款，遂心餘力絀，事實上無詐
    欺情事云云。
二、經查：
  (一)被告甲○○係於八十五年十二月五日倒會，此後即未付會款等情，除據被告於偵
    查、原審及本院訊問時供承不諱外，並據告訴人癸○○指訴甚詳，且有如事實欄
    所載癸○○為會首之會單一份（見八十六年度偵字第九九七號卷第十一頁）附卷
    可稽。
  (二)又被告於原審訊問時供承於八十五年五、六月間，經濟狀況已經不好（見原審卷
    第一○四頁）。再被告於八十四年及八十五年倒會前，先於八十三年間起，以其
    前夫蔡建華名義召集互助會，並以其自己名義再跟一會，每月應繳約四萬元會款
    （採內標，每月應繳會款依標金高低而不定），會期於八十五年十一月廿五日結
    束；又於八十四年四月五日被告自組互助會，並以前夫蔡建華名義跟一會，每月
    應繳會款約四萬元（採內標），會期於八十六年四月五日結束；復於八十四年一
    月十五日參加壬○○為會首之互助會，每月應繳會款約二萬元（亦採內標），會
    期至八十六年四月十五日結束，就上開會款而言，每月即需十萬元左右。而上開
    標得之會款復不足被告用度，並於八十四年、八十五年間多次向庚○○、乙○○
    借款支應，此外於八十四年四月五日所起由被告自任會首之互助會，被告並自承
    曾借用詹碧娥、癸○○、吳婉瑜、林佳慧、張玉女、吳佩蘭、陳寶嬌、王玉鳳等
    人借標會款，以上各節，除據被告於偵查、原審及本院訊問時直承在卷外，復經
    證人壬○○、丙○○、辛○○、癸○○、丁○○、己○○、庚○○、乙○○等人
    於偵查及原審訊問時指述明確，且有八十四年四月五日起，由被告自任會首之互
    助會會單、八十三年十一月起，由被告以其前夫蔡建華名義所起互助會會單、八
    十四年一月十五日起，由壬○○任會首之互助會會單等影本各一紙（見八十六年
    度偵字第九九七號卷第五頁、第六頁、第八頁）附卷可稽，被告每月應繳會款既
    達十萬元以上，且向庚○○、乙○○所借款項又需按時歸還，此外更向至少八位
    會員借標，與其他所欠債款及會款累計，數目更難以勝算。由被告累欠金額愈見
    擴大以觀，顯見無能力再參加癸○○八十五年九月間所召集、每期三萬元之互助
    會。
  (三)證人李允文於於原審訊問時證稱：伊不知甲○○以伊名義跟會等語（見原審卷第
    一三九頁），是被告辯稱：曾得李允文同意以其名義跟會云云，即不可採。又被
    告就其於八十五年十月、十一月先後以自己名義及李允文名義得標而取得會款一
    節並不否認，且據告訴人癸○○指述甚詳，參諸前述被告於八十五年十二月五日
    後，即倒會不知行蹤，足認被告於加入癸○○之上開互助會時，即存搶標八十五
    年十月、十一月份（第二、三會）會款，取得會款後即逃之夭夭之用心。被告未
    經李允文同意，即以偽造李允文名義填寫標單，自足生損害於李允文，而被告無
    繳付會款能力而加入為會員，並先後以自己及李允文名義標取會款，此後即未再
    繳付會款，其詐欺取財犯行及犯意甚為明顯。
  (四)被告並未投資怡仁醫院之興建，李允文亦係僅受怡仁醫院之委託，設計醫院規劃
    ，此據證人李允文於原審具結供明在案，被告於原審辯稱：透過李允文投資興建
    怡仁醫院云云，即難採信。
    綜上所述，被告所辯各節均不可採，而其犯行事證明確，應堪認定。
三、查民間互助會之標單，通常均僅在紙上簡略記載金額（即利息之金額）及該標會
    會員之姓名，故其內容本身並不足以獨立表示一定用意之證明，必須依習慣或特
    約，始足以表示該會員係以該標單所記載之金額為利息標取該互助會會款，自非
    刑法第二百一十條純正之私文書，而係刑法第二百二十條（即現行法第二百二十
    條第一項）以文書論之私文書。最高法院七十四年度台上字第一七九九號判決可
    資參照。準此，本件之標單即為刑法第二百二十條第一項所定之準文書，故核被
    告所為，係犯刑法第二百十六條、第二百十條之行使偽造私文書、第三百三十九
    條第一項之詐欺取財罪，其偽造李允文署押為偽造私文書之部分行為，又偽造私
    文書之低度行為應為行使之高度行為所吸收，均不另論罪。又被告先後二次詐欺
    取財犯行，時間緊接，所犯構成要件相同，顯係基於概括之犯意反覆為之，應依
    連續犯規定論以一罪。又被告詐欺取財（以李允文名義冒標之詐欺取財犯行部分
    ）與行使偽造私文書二罪間，並有方法、結果牽連之裁判上一罪關係，應從一重
    論以行使偽造私文書罪。公訴人就被告行使偽造私文書犯行雖未據起訴，惟因該
    部分與經起訴之詐欺取財犯行部分，既有牽連犯之裁判上一罪關係，為起訴效力
    所及，本院自得併予審究，附此敘明。
四、原審認被告甲○○罪證明確，而予以論罪科刑，固非無見。惟查原判決就被告向
    乙○○、庚○○借貸部分認亦成立詐欺取財罪，尚有未洽（理由詳如後述）。被
    告上訴意旨否認犯罪，雖無足取，惟原判決既有上開可議之處，自應由本院將之
    予以撤銷改判。爰審酌被告犯罪之動機、目的、手段、對告訴人所造成之損害、
    迄今尚未與告訴人和解及犯罪後之態度等一切情狀，量處如主文第二項所示之刑
    。前開偽造署押之標單，雖未扣案，惟其上「李允文」署押部分係屬偽造，故仍
    應依刑法第二百十九條之規定沒收之
五、公訴意旨另略以：被告甲○○明知蔡建華、丙○○未參與被告於八十四年四月五
    日召集之互助會，竟冒用丙○○、蔡建華之名義，使所有之互助會會員陷於錯誤
    ，誤認丙○○、蔡建華係前開互助會之會員，嗣被告竟以丙○○、蔡建華及冒用
    互助會員癸○○之名義標取會金，使互助會員壬○○、辛○○、癸○○、丁○○
    、己○○陷於錯誤而交付互助會金予被告。嗣於八十五年十二月間，被告因週轉
    不靈而避不見面，壬○○等人始知受騙。又被告明知其於八十五年十月間已陷於
    經濟困境，仍隱瞞該事實，於八十五年十月間，以其夫承包工程為由，向乙○○
    借款八十一萬五千元及二萬一千元；於八十五年十一月四日向庚○○借款二十萬
    元，使乙○○、庚○○陷於錯誤而如數交付，惟甲○○所交付之支票屆期均未獲
    兌現，乙○○、庚○○始知受騙，因認被告上開行為亦涉有刑法第三百三十九條
    第一項之詐欺取財罪嫌云云。惟按犯罪事實應依證據認定之，無證據不得推定其
    犯罪事實，刑事訴訟法第一百五十四條定有明文。所謂證據，須適於為被告犯罪
    事實之證明者，始得採為斷罪資料，如未能發現相當證據，或證據不足以證明，
    自不能以推測或擬制之方法，以為裁判基礎，又刑法第三百三十九條第一項詐欺
    罪之成立，以意圖為自己或第三人不法所有，以詐術使人將本人或第三人之物交
    付為要件。所謂以詐術使人交付，必須被詐欺人因其詐術而陷於錯誤，若其所用
    方法，不能認為詐術，亦不致使人陷於錯誤，即不構成該罪，最高法院五十三年
    度台上字第二七五○號、四十年度台上字第八十六號及四十六年度台上字第二六
    ○號判例可資參照。經查：
  (一)就被告被訴冒用蔡建華、丙○○名義參與被告所組之八十四年四月五日互助會，
    並以二人名義標取會金部分：
    (1)查蔡建華於偵查及原審訊問時，雖均否認被告曾徵得其同意以其名義加入該互
      助會，惟蔡建華於原審訊問時供承該互助會期間，係與被告同在瑞泰人壽公司
      上班，而其與被告之夫妻關係係持續至八十五年十二月十三日等情，業據蔡建
      華及被告陳明在卷，並有被告之戶籍謄本一份附卷可佐。告訴人辛○○指稱：
      蔡建華向伊收過會款，並在電話中跟伊說標金多少等語。蔡建華與被告既為夫
      妻，當時又同在一處工作，蔡建華且曾代被告收取會款，並告知辛○○標金為
      多少，對於互助會務難謂毫不知情，其謂未曾答應被告以其名義跟會云云，衡
      與情理難符。況證人蔡建華於八十六年六月十七日偵訊中證稱：不清楚甲○○
      以伊名義跟會云云，惟於八十七年八月十四日原審訊問時又證稱：八十二年間
      伊轉到瑞泰人壽與甲○○同一層樓，事後伊才知道伊是人頭，被告是叫伊收錢
      ，因被告有告知伊多少錢云云，證人蔡建華於偵查中先稱不清楚，原審訊問時
      又改稱事後知為人頭，且有代收會款，先後二次證言不符，其證言更失其可靠
      性，公訴人引此可靠性存疑之證言認被告涉有此部分犯行，即有未洽。且本件
      亦無積極證據證明被告於八十四年四月五日召集上開互助會之際即陷入經濟困
      境，實難認被告有何藉蔡建華名義跟會之動機。準此，被告此部分所涉犯行，
      尚無積極證據足以證明。
    (2)次查告訴人丙○○於偵查及原審訊問時雖始終指陳未曾答應參加被告主持之上
      開互助會，惟丙○○於原審八十七年七月六日訊問時指稱：被告曾告知伊將要
      起個會，事後再跟伊說，但後來伊就不知道了，因後來即沒有叫伊入會，伊亦
      未拿到會單，伊在台南任職，被告當時只向伊招會，他說因老公親戚有困難，
      問伊是否入會，伊說好，但當時沒有說時間、地點，亦未再連絡，伊以前有跟
      過被告的會，被告是在原來的會快結束前問伊是否加入新會，伊向其表示事後
      再跟伊說，但被告一直未再跟伊說等語，至於被告則辯稱：林秀芳原有說要參
      加，後來起會完標第一次後才沒有參加，由王玉龍頂她的會等語（參被告八十
      六年五月廿日偵查筆錄、八十七年三月二日、八十七年五月十三日原審訊問筆
      錄），二人各執一詞，何人所言可信，尤當斟酌被告召集互助會當時之情況研
      求之。如前所述，本件無積極證據證明被告於八十四年四月五日召集上開互助
      會之際即陷入經濟困境，被告本無冒用丙○○名義加入互助會之動機；況如丙○○所言，八十四年四月五日前，被告亦曾先與丙○○聯繫，丙○○對此要約
      ，並應之以「好」，倘被告於起會之初，即有冒用丙○○名義標會之意，實無
      必要邀請丙○○加入上開互助會，基此衡之，被告所辯實非不可採信。況證人
      即被告之弟王玉龍於原審訊問時亦證稱：確有頂此會等語（參原審八十七年七
      月六日筆錄），而王玉龍經與被告隔離訊問結果，二人就會金交付次數、預定
      用途、被告向王玉龍借款後承擔王玉龍日後會款一節所言均相符，而就標得會
      款數目，王玉龍證稱僅取得廿五萬元，餘為被告借走，被告並承諾代付以後之
      會款等語，而被告則供稱交付四十餘萬元，其後向王玉龍借款十多萬元而承諾
      代繳會款等語，又就交款次數均稱為二次，惟王玉龍證稱二次均在某餐廳，被
      告則供稱一次在某餐廳，一次在家中；二人此二部分所言雖不符合。惟上開訊
      問時間係八十七年七月六日，距被告八十五年十二月五日倒會相距一年六月以
      上，與王玉龍實際得標日則相距更久，二人言詞出現上開不符之處，其內容頗
      屬細微，其餘重要部分既無差誤，則該不符之處，難謂非其中一人以上記憶有
      所出入之故。是證人王玉龍證述頂告訴人丙○○之會一節，即可採信。綜前所
      述，被告辯稱：係丙○○事後未能繼續跟會，而請王玉龍頂替一節，非無信實
      之餘地。被告既係因丙○○臨時退出而找人頂替，尚難謂有冒標、詐欺之行為
      可言；公訴人僅以丙○○之證詞而遽認其有起訴書所指犯行，亦非允洽。
  (二)就被告被訴於所組八十四年四月五日互助會冒用癸○○名義標取會金部分：
    (1)訊據被告堅決否認有此部分犯行，並始終稱已得癸○○同意借標等語，至告訴
      人癸○○於偵查及原審訊問之初，雖堅稱被告係未經其同意而冒標云云，惟其
      後於原審八十七年五月十三日訊問時，又稱：被告曾向伊說係要以蔡建華之名
      義跟伊換，被告曾向伊說，其剛收會首的錢，蔡建華又為其夫，馬上以其夫名
      義標不太好，所以伊有答應等語，是癸○○既曾答應，則被告辯稱：曾得癸○○同意即屬可採，是被告以癸○○名義標取會款即無何冒用他人名義之情形，
      亦無詐欺取財可言，從而此部分所涉犯行，亦無從認定。
  (三)就被告被訴八十五年十月間已陷於經濟困境，仍隱瞞該事實，於八十五年十月間
    ，以其夫承包工程為由，向乙○○借款八十一萬五千元及二萬一千元；於八十五
    年十一月四日向庚○○借款二十萬元部分：
    (1)訊據被告堅決否認有此犯行，辯稱：伊向庚○○借款，均明白告知係為軋支票
      ，庚○○實係乘人急迫，牟取七分重利，伊為維持票據信用，乃任庚○○扣取
      ；自八十四年十一月間迄八十五年九月間，伊曾向庚○○借款十萬元、十二萬
      元、十五萬元、十八萬元、二十萬元、廿五萬元、三十萬元不等，償還期均限
      於十天或十五天，屆期均如數清償，否則再借無門，前後所付利息竟達六十萬
      九千六百五十元，庚○○已觸重利罪，伊實無詐欺可言，又伊向乙○○所借款
      項，乙○○早已慨允不急，待來日較好轉時，慢慢再還不遲，況按通常一般人
      ，類皆陷困境時，始有告貸之念，自古皆然，要難以一有借款，即以自始心存
      詐騙視之等語。經查：被告自八十四年十一月間迄八十五年九月間，曾向庚○○借款十萬元、十二萬元、十五萬元、十八萬元、二十萬元、廿五萬元、三
      十萬元不等金額，償還期均限於十天或十五天，屆期均如數清償，且前後所付
      利息達六十萬九千六百五十元等情，業據被告供述明確，並有借款明細表一紙
      （見原審卷第七十三頁）附卷可稽，是被告與庚○○既存有長期之借貸關係，
      衡情庚○○應對被告資力有所認識，尚難認被告以承包工程為由向庚○○借貸
      即係詐術方法，況庚○○貸予被告金錢均收取高額利息，是亦應對被告陷於困
      境之急迫狀態下有所認知，亦不致陷於錯誤而貸予金錢，自難以詐欺取財罪相
      繩。被告向告訴人乙○○借貸之初，即告知急需金錢週轉，並無施用詐術等
      情，業經告訴代理人即乙○○之妹戊○○於本院八十八年十二月十七日訊問時
      陳述明確，並有乙○○出具之委任書載明：「本人係因與甲○○小姐純屬朋友
      關係，因她一時與朋友經商，以致資金欠缺，基於朋友關係本人才代為向朋友
      借貸」等語，是被告既未施用詐術，而告訴人乙○○亦非陷於錯誤而交付金錢
  ，自與詐欺取財罪之構成要件有間。
    綜上所述，即難認被告有此部份公訴人所指詐欺取財犯行，此外又查無其他積極
    證據，足以證明被告確有此部分犯罪情事，被告此部份犯罪自屬不能證明，揆諸
    前引法條判例之說明，此部份因公訴人認與前揭經論罪科刑之詐欺取財部分有連
    續犯之裁判上一罪關係，爰不另為無罪之諭知，附此敘明。
據上論斷，應依刑事訴訟法第三百六十九條第一項前段、第三百六十四條、第二百九
十九條第一項前段、刑法第五十五條、第二百二十條第一項、第二百十六條、第二百
十條、第二百十九條、第三百三十九條第一項，罰金罰鍰提高標準條例第一條前段，
判決如主文。
本案經檢察官楊楚猛到庭執行職務。
中     華     民     國    八十九   年       三       月       八       日
                             臺灣高等法院刑事第二十庭
                                 審判長法  官  房  阿  生
                                       法  官  胡  泉  田
                                       法  官  雷  元  結
右正本證明與原本無異。
如不服本判決應於收受送達後十日內向本院提出上訴書狀，其未敘述上訴之理由者並
得於提起上訴後十日內向本院補提理由書（均須按他造當事人之人數附繕本）。
                                       書記官  梁  雅  華
中     華     民     國    八十九   年       三       月      十三      日
附錄：本案論罪科刑法條全文
刑法第二百十條
偽造、變造私文書，足以生損害於公眾或他人者，處五年以下有期徒刑。
刑法第二百十六條
行使第二百十條至第二百十五條之文書者，依偽造、變造文書或登載不實事項或使登
載不實事項之規定處斷。
刑法第三百三十九條意圖為自己或第三人不法之所有，以詐術使人將本人或第三人之
物交付者，處五年以下有期徒刑、拘役或科或併科一千元以下罰金。
以前項方法得財產上不法之利益或使第三人得之者亦同。
前二項之未遂犯罰之。


司法院資訊處製作；財團法人民間司法改革基金會備份。
